臺灣嘉義地方法院民事判決　93年度訴字第186號
原　　　告　乙○○
訴訟代理人　張巧妍律師
被　　　告　甲○○
　　　　　　丁○○
前列二人共同
訴訟代理人　盧奇南律師
上列當事人間請求給付借款事件，於中華民國94年5月11日言詞
辯論終結，本院判決如下：
    主    文
原告之訴駁回。
訴訟費用由原告負擔。
    事實及理由
壹、按訴狀送達後，原告不得將原訴變更或追加他訴，但被告同
    意者，不在此限，又被告於訴之變更或追加無異議，而為本
    案之言詞辯論者，視為同意變更或追加，民事訴訟法第255
    條第1項第1款、第2項定有明文，本件原告起訴時原聲明「
    被告應連帶給付原告新台幣（下同）1,290,000元，及自本
    訴狀繕本送達翌日起至清償日止，按年息百分之5計算之利
    息」；嗣於訴訟中，變更聲明為「被告甲○○或丁○○應給
    付原告1,290,000元，及自本訴狀繕本送達翌日起至清償日
    止，按年息百分之5計算之利息」，被告對原告訴之變更無
    異議，而為本案之言詞辯論，自應視為同意變更，依前開規
    定，原告訴之變更，自應准許，合先敘明。
貳、原告起訴主張：
一、被告甲○○自民國91年11月13日起陸續向原告借用如附表所
    示之款項，前後共計借用新台幣3,199,000元，期間被告甲
    ○○有清償部分借款，至93年1月結算時，尚有1,340,000元
    未清償，而被告丁○○亦於93年1月7日開具面額依序為340,
    000元、500,000元、500,000元，票據號碼分別為CH332327
    、CH332328、CH332329號之未載到期日本票3紙，作為被告
    甲○○上開借款之擔保及兌付工具，2人並承諾自93年1月15
    日起每月至少還款50,000元，惟該2人僅於93年1月20日及2
    月17日依序清償30,000元、20,000元，尚有1,290,000元未
    清償。又原告借予被告甲○○之金錢，大都於91年12月底至
    92 年8月底存入被告甲○○之彰化商業銀行嘉義分行帳號
    00000 000000000號存戶內，倘若被告甲○○否認該等原告
    存入之款項為借款，原告亦得本於不當得利之法律關係，請
    求被告甲○○返還上開款項。
二、本件被告甲○○先向原告借款後，由被告丁○○簽發本票3
    紙，作為上開借款之擔保及兌付工具，則原告依借貸及不當
    得利之法律關係，對被告甲○○請求返還所支付之款項，又
    基於票據關係，所生之票據追索權，訴請被告丁○○給付票
    款，此乃係本於不同債之發生原因，請求同一內容1,290,00
    0元之給付，被告2人所負應為不真正連帶債務。
三、按票據為有價證券，且多簽發予貸款人，作為兌付借款之工
    具，其存放與簽發，自當小心謹慎，不可能隨意填寫放置，
    被告丁○○辯稱該票係放在抽屜內，為原告所竊取，當屬變
    態事實，應由其舉證，以實其說，另依被告丁○○於93年5
    月19日當庭書寫之0至9阿拉伯數字，其中之1、3、7、9與系
    爭本票上發票日期之數字，以肉眼觀之，十分相似，應係同
    一人手筆，顯見發票日期亦係被告丁○○所填，被告丁○○
    抗辯發票日期非其所填，亦無理由等語。並聲明：（一）被
    告甲○○或丁○○應給付原告1,290,000元，及自本訴狀繕
    本送達翌日起至清償日止，按年息百分之5計算之利息；（
    二）訴訟費用由被告負擔。
參、被告則抗辯：
一、被告甲○○未曾向原告借款，原告指訴被告自91年11月起至
    92年8月止陸續向其借用3,199,000元純屬子虛烏有，原告主
    張被告甲○○陸續向其借款，原告應提出資金來源、交付事
    實及借據，以資證明。且原告在被告所經營之電台服務，每
    月薪資僅15,000元而已，何來巨額資金借給被告甲○○，反
    觀被告甲○○進出股市頻繁，資金寬裕，又何須向原告借貸
    ，益見原告之主張不足採信。
二、又被告甲○○在銀行之帳戶往來，均委由原告代為處理，原
    告經常將其帳戶與被告甲○○之帳戶互用，而互有資金進出
    ，從原告所有彰化銀行嘉義分行第00000000000000號及大眾
    商業銀行000000000000號活期儲蓄存款存摺核對後，其帳戶
    內易有被告甲○○、丁○○匯入其帳戶之款項、被告所有支
    票，經其存入其帳戶內代收，被告甲○○以ＡＴＭ轉帳及原
    告自被告彰化銀行嘉義分行提款轉入其彰化銀行嘉義分行帳
    戶內，以上款項合計有3,252,133元，均為被告2人所有之款
    項，是自不得以原告有將款項匯入被告甲○○之帳戶，即謂
    被告甲○○有不當得利。
三、原告雖提出本票3張資為被告甲○○借款之證據，惟徵諸該
    3張本票被告甲○○既非共同發票人，亦非背書人，苟被告
    向原告借款並挽被告丁○○為連帶保證人，或由丁○○簽發
    本票3張，以資擔保，何以借款人甲○○未在本票上背書或
    為共同發票人，益見原告所指不實在，不足採信。
四、再者，原告所提出之3張本票，係被告丁○○僅簽發票面金
    額，尚未填具發票日期之無效票據，存放於抽屜內遭原告竊
    取後，偽造發票日期，該票據欠缺發票日期之應記載事項而
    為無效，原告自不得據以向被告丁○○請求票款等語。並聲
    明：(一)原告之訴駁回。(二)訴訟費用由被告負擔。(三)若
    受不利益判決，被告願供擔保請准宣告假執行。
肆、法院判斷：
一、兩造不爭執事項：
（一）原告執有以被告丁○○為發票人面額依序為340,000元、5
      00,000元、500,000元，票據號碼分別為CH332327、CH332
      328、CH332329號之未載到期日本票3紙。
（二）原告曾經將如附表1所示之款項匯入及存入被告甲○○如
      附表1所示之帳戶。
二、兩造有爭執部分在於：
（一）被告甲○○有無向原告借款？
（二）原告所匯入被告被告甲○○帳戶內之款項，被告甲○○是
      否為不當得利？
（三）系爭三紙本票，其上之發票日期是否為被告丁○○所填寫
      ？原告得否向被告丁○○請求給付票款？
三、按「金錢借貸契約為要物契約，應由貸與人就交付金錢之事
    實負舉證之責」；又「原告雖能證明電匯13,700,000元入被
    告之帳戶，但無法立證證明兩造就該13,700,000元有借貸之
    意思表示互相一致，其依借貸之法律關係，請求被告返還借
    款2,000,000元，於法不合，不應准許。」，最高法院81年
    台上字第2749號及82年台上字第1830號分別著有判決可參。
    本件原告主張其與被告甲○○間存消費借貸關係，然為被告
    所否認，原告自應由其就雙方業有借貸之意思表示一致及交
    付借款之事實負舉證責任，然原告僅提出其曾電匯及存入如
    附表所示之款項進入被告甲○○之戶頭之銀行往來紀錄為證
    ，此外原告自承並無其他證據以佐其說（見本院94年5月11
    日言詞辯論筆錄），按匯款及存款其原因眾多，非必然以借
    貸為原因，是原告僅提出曾匯款及存款入被告甲○○之帳戶
    之銀行往來紀錄為憑，揆諸前開最高法院判決意旨，尚難據
    以認定兩造間有借貸意思表示互相一致之事實，故原告依據
    消費借貸法律關係請求被告甲○○給付原告1,290,000元及
    自起訴狀繕本送達翌日起至清償日止按年息百分之5計算之
    利息，為無理由，應予駁回。
四、復按無法律上之原因而受利益，致他人受損害者，應返還其
    利益，民法第179條第1項定有明文，又民法第179條規定不
    當得利之成立要件，必須無法律上之原因而受利益，致他人
    受損害，且該受利益與受損害之間有因果關係存在，從而因
    給付而受利益者，倘該給付係依有效成立之債權契約而為之
    ，其受利益即具有法律上之原因，自不生不當得利問題，最
    高法院89年台上字第288號亦著有判決可參。本件原告主張
    其匯入被告甲○○帳戶內之3,199,000元，若不成立借貸關
    係，被告甲○○亦係不當得利云云，然查，原告之前在被告
    2人所經營之電台擔任會計一職，為原告所不爭執，再參酌
    證人即電台主持人戊○○證述：被告2人電台所有大小事及
    財務事項都由原告處理，被告甲○○銀行帳戶亦都交給原告
    處理，伊在被告電台擔任主持節目，台費都是交給原告，總
    共交了4次，一次繳3個月，1個月6萬元，繳了72萬元等語，
    證人丙○○證述：原告在電台做總務兼會計，電台的開支與
    收帳都是由其負責，伊台費都是交給原告的，1個月台費6萬
    元，繳了3次，一次3個月等語，可知被告甲○○之帳戶及關
    於電台之財務事項均是委由原告處理，復徵之，從原告彰化
    銀行嘉義分行第00000000000000號及大眾商業銀行00000000
    0000號活期儲蓄存款存摺核對後，其帳戶內亦有如附表2所
    示被告甲○○、丁○○電匯之款項、被告2人所有之支票，
    經原告存入其帳戶內代收之款項，被告甲○○以ＡＴＭ轉帳
    及原告自被告彰化銀行嘉義分行提款轉入原告彰化銀行嘉義
    分行帳戶之款項等資金往來記錄，其款項合計有3,252,133
    元一情，亦有有原告彰化銀行嘉義分行00000000000000號帳
    戶及大眾商業銀行000000000000號帳戶之交易明細資料與玉
    山商業銀行斗六分行之回函為憑，而原告亦自承被告丁○○
    曾向其借用帳戶做為匯款及代收票據之用等語（見原告93年
    11月7日準備書狀），更足見兩造間其帳戶係互相流用，被
    告2人既委託原告代為管理帳戶及處理帳務，兩造間之帳戶
    及金錢又彼此流通使用，是原告自其帳戶匯款或提款存入被
    告甲○○之帳戶中，應係基於委任關係所為之帳務處理，尚
    難認定被告甲○○對此些款項係無法律上原因關係而取得利
    益，況且從兩造帳戶往來頻繁帳目觀之，光原告所不否認被
    告2人所交付之支票代收款項及匯款即達3,25 2,133元（不
    包括被告甲○○所主張另外有交付現金120萬元由原告存入
    其彰化銀行嘉義分行帳戶），業已超過原告所匯入及存入被
    告帳戶之3,199,000元，是原告執其曾匯款及存款共3,199,0
    00元入被告甲○○帳戶之事實，而主張被告甲○○係不當得
    利云云，亦難認可採，從而原告依據不當得利之法律關係請
    求被告甲○○給付原告1,290,000元及自起訴狀繕本送達翌
    日起至清償日止按年息百分之5計算之利息，為無理由，難
    以准許。
五、末按欠缺本法所規定票據上應記載事項之一者，其票據無效
    ，票據法第11條第41項定有明文；又依同法第120條第1項第
    6款規定，發票年、月、日為本票絕對應記載事項，故簽發
    本票而未記載發票年、月、日者，依上開規定，不能認有發
    票之效力。又「支票為無因證券，僅就支票作成前之債務關
    係，無庸證明其原因而已。至該支票本身是否真實，即是否
    為發票人所作成，即應由支票債權人負證明之責，此觀民事
    訴訟法第277條規定之法理至明。」最高法院50年台上字第
    1659號著有判例可稽，本件原告主張其執有以被告丁○○為
    發票人面額依序為340,000元、500,000元、500,000元，票
    據號碼分別為CH332327、CH332328、CH33232 9號之未載到
    期日本票3紙，而請求被告給付票款等語，然被告丁○○則
    抗辯：該3張本票之發票日期非其所填寫，欠缺應記載事項
    ，其本票無效等語，經查，原告既依據票據關係請求票款，
    揆諸前揭票據法規定及最高法院判例意旨，原告自應就系爭
    票據之發票日期係被告丁○○所填寫一情負舉證責任，而本
    院就系爭3張本票之發票日期是否為被告丁○○所填載此一
    事實，原欲送財團法人台灣經濟發展研究院鑑定，嗣因兩造
    均不願負擔鑑定費用而撤回鑑定之聲請，是本院尚無法確認
    系爭3張本票之發票日期是否為被告丁○○所填載，而原告
    既應就此事實負舉證責任，從而此一事實不明之不利益自應
    歸由原告負擔。原告雖主張依被告當庭所書寫之1、3、7、9
    字跡與系爭本票上發票日期之數字，以肉眼觀之，十分相似
    云云，然查，依被告所書寫之阿拉伯數字「3」其中間部分
    均係如「」狀分開，與發票日期之「3」中間係連接一起
    不同，又其所書寫之「7」其上半部係呈「η」狀，字頭有
    突出，與發票日期之「7」上半部呈「ㄇ」狀，字頭未突出
    亦不相同，再觀之其所書寫之「9」之上半部係呈「ｅ」狀
    ，亦與發票日期上之「9」上半部係呈「ｏ」狀不同，是原
    告之主張，難認為可採。原告既無法舉證證明系爭三張本票
    已具備票據應記載事項而為有效票據，是其依據票據法律關
    係請求被告丁○○給付票款1,290,000元及自起訴狀繕本送
    達翌日起至清償日止按年息百分之5計算之利息，自難認有
    理由，應予駁回。
伍、本件事證已臻明確，兩造其餘如系爭3張本票是否為原告所
    竊取、原告有無將被告甲○○所交付之現金120萬元存入自
    己之帳戶等攻擊防禦方法，經審酌與判決結果均不影響，爰
    不以一一論述，併予敘明。
陸、據上論結，本件原告之訴為無理由，依民事訴訟法第第78條
    ，判決如主文。
中　　華　　民　　國　　94　　年　　5 　　月　　25　　日
                臺灣嘉義地方法院民二庭
                        法　官　黃明展
以上正本係照原本作成
如對本判決上訴須於判決送達後20日內向本院提出上訴狀
中　　華　　民　　國　　94　　年　　5　　月　　25　　日
                        書記官　林秀惠
